臺灣高雄地方法院民事判決
                                     110年度簡上字第54號
上  訴  人  倪文聰  
被  上訴人  高雄市政府

法定代理人  陳其邁  
訴訟代理人  吳榮昌律師
複  代理人  王聖凱律師
上列當事人間請求給付使用補償金事件，上訴人對於民國110年1
月20日本院高雄簡易庭109年度雄簡字第2132號第一審判決提起
上訴，本院於民國111年3月9日言詞辯論終結，判決如下：
    主      文
上訴駁回。
第二審訴訟費用由上訴人負擔。
    事實及理由
一、被上訴人起訴主張：被上訴人為高雄市○鎮區○○段0000000地
    號土地（下稱系爭土地）所有人，上訴人自民國101 年1月1
    日起至108年12月31日止（下稱系爭期間），均以門牌號碼
    高雄市○鎮區○○街00巷00號此未經保存登記房屋（下稱系爭
    房屋）無權占有系爭土地全部面積，自應返還其所獲相當於
    租金之不當得利。是以系爭土地遭占用之面積為43平方公尺
    、該地於系爭期間之申報地價均為新臺幣（下同）1 萬4,34
    5元，另乘以週年利率5％作為不當得利之計算基礎，上訴人
    應返還24萬6,736元，故依民法第179條請求給付，並聲明：
    上訴人應給付被上訴人24 萬6,736元，及自支付命令送達翌
    日起至清償日止，按週年利率5％計算之利息。
二、上訴人則以：系爭房屋原為上訴人之父即訴外人倪昭男於68
    年間出資興建，倪昭男嗣將系爭房屋贈與上訴人，惟倪昭男
    於106年11 月17日死亡後，上訴人已合法拋棄對倪昭男之繼
    承，系爭房屋之納稅義務人既登記為倪昭男，被上訴人又不
    願依高雄市新草衙地區土地處理自治條例（下稱新草衙自治
    條例）出售系爭土地予上訴人，上訴人自無給付租金之義務
    ，並聲明：原告之訴駁回。
三、原審為被上訴人一部勝訴、一部敗訴之判決，即判命上訴人
    應給付被上訴人24萬6,734元，及自支付命令送達翌日即109
    年6月30日起至清償日止，按週年利率5％計算之利息，駁回
    被上訴人其餘之訴。上訴人不服提起上訴，上訴聲明為：㈠
    、原判決不利於上訴人之部分廢棄。㈡、上開廢棄部分，被
    上訴人於第一審之訴駁回，被上訴人則答辯聲明：上訴駁回
    。（被上訴人就其敗訴部分未為上訴已確定）
四、兩造不爭執事項（見本院卷第152頁至第153頁）：
　㈠、系爭房屋為倪昭男於69年間出資興建完成之「未辦保存登
      記建物」。
　㈡、系爭土地共43平方公尺全數為系爭房屋之坐落基地。
　㈢、上訴人於78年起至108年12月31日為止，均實際居住、使用
      於系爭房屋。
五、得心證之理由：
　㈠按未經保存登記之建物，雖因無法辦理所有權移轉登記，依
    民法第758條規定，其所為讓與所有權之法律行為並不發生
    所有權移轉之效力，受讓人無法取得該不動產建物之所有權
    。但受讓人與讓與人間如無相反之約定，通常應認為讓與人
    已將其對該不動產建物之事實上處分權讓與受讓人。再按房
    屋所有人應向政府繳納房屋稅，乃在盡公法上之義務，且房
    屋稅籍之變更與否，與房屋所有權之移轉無涉，更非房屋所
    有權移轉之要件（最高法院79年度台上字第875號裁判要旨
    參照）。故房屋稅籍之變更既非未辦保存登記建物事實上處
    分權移轉之要件，登記為該等建物房屋納稅義務人，也未必
    為房屋之事實上處分權人。
　㈡經查，兩造均不爭執倪昭男於69年在系爭土地上、出資興建
    系爭房屋，上訴人稱其於78年，將系爭房屋改建為磚造建物
    （見本院卷第153頁），其父倪昭男於起造後均居住系爭房
    屋，惟倪昭男85年遷至大寮後，就將該屋留給上訴人及其小
    家庭使用，這間房屋就算屬於我的（見本院卷第153頁），
    上訴人另稱倪昭男有將該屋贈與給上訴人個人等語（見原審
    卷第90頁），顯見倪昭男於85年遷離系爭房屋時，就已將該
    屋之事實上處分權讓與上訴人，縱系爭房屋之房屋稅納稅義
    務人，未因其事實上處分權人變更而為相應之更易（見本院
    卷第71至第73頁），然因房屋稅籍變更，並非事實上處分權
    移轉之要件，故不影響上訴人於85年起、就已成為系爭房屋
    事實上處分權人之事實。
　㈢次按對於物有事實上管領之力者，為占有人。為民法第940條
    所定。又所謂對物已有事實上之管領力，應指對於物已有確
    定及繼續之支配關係。上訴人並稱其於系爭期間均有實際居
    住該屋。考量系爭土地全數為系爭房屋之坐落基地，為兩造
    所不爭執，併觀於系爭期間即自101年1月1日起至108年12月
    31日止，上訴人為系爭房屋之事實上處分權人，且有實際居
    住、使用系爭房屋，可認上訴人於此期間均以系爭房屋確定
    且持續地支配使用系爭土地，自屬系爭土地之占有人。
　㈣復按無法律上之原因而受利益，致他人受損害者，應返還其
    利益；不當得利之受領人，除返還其所受之利益外，如本於
    該利益更有所取得者，並應返還。但依其利益之性質或其他
    情形不能返還者，應償還其價額，民法第179條前段、第181
    條分別定有明文。又無權占有他人土地，可能獲得相當於租
    金之利益為社會通常之觀念。又以無權占有為原因，請求返
    還土地者，占有人對土地所有權存在之事實無爭執，而僅以
    非無權占有為抗辯者，土地所有權人對其土地被無權占有之
    事實無舉證責任，占有人自應就其取得占有係有正當權源之
    事實證明之（最高法院85年度台上字第1120號判決意旨參照
    ）。系爭土地於100年1月27日便登記為高雄市所有（見原審
    卷第57頁），上訴人既於系爭期間占有系爭土地，自應就其
    有何正當權源得占有系爭土地，負舉證責任。
　㈤上訴人雖稱其應可依新草衙自治條例優先購買系爭土地；惟
    新草衙自治條例第4條規定：「實際使用本區土地並符合高
    雄市市有財產管理自治條例第39條第1項第1款或第49條第1
    項第1款規定者，得向主管機關申請承購實際使用之土地。
    」，而高雄市市有財產管理自治條例第39條第1項第1款、第
    49條第1項第1款規定內容則分別為：「82年7月21日以前已
    實際使用，於不妨礙都市計晝或區域計畫之情形下，得按占
    用範圍出租予占有人。」、「依第39條第1項第1款規定出租
    之房屋及基地，得讓售予承租人。」，惟依上開規定，如有
    合乎該條規定之要件者，被上訴人僅係衡估後「得」予出售
    或出租，並非「應」予締約，是上訴人縱然欲申請締約，但
    此並未課與被上訴人強制締約義務，更不得因上訴人有意承
    購系爭土地，遭被上訴人否准，即謂上訴人於系爭期間，已
    有占有系爭土地之正當權源。故至言詞辯論終結，上訴人未
    能證明兩造已締結出售、出租系爭土地之有效契約，又無法
    說明其於系爭期間有何占有系爭土地合法權源，則其使用該
    地當屬無權占有。
　㈥又於「非給付型之不當得利」中之「權益侵害之不當得利」
    ，是指凡因侵害取得本應歸屬於他人權益內容而受利益，致
    他人受損害，欠缺正當性者而言，亦即以侵害行為取得應歸
    屬他人權益內容之利益，而從法秩權益歸屬之價值判斷上，
    卻不具保有利益之正當性者。被上訴人屬系爭土地所有權人
    ，上訴人卻無權占有系爭土地，獲有相當於租金之利益，上
    訴人因此受有無法使用系爭土地之損害，是被上訴人依不當
    得利法律關係，請求上訴人返還系爭期間之利益，即屬有據
    。
　㈦另按城市地方房屋之租金，以不超過土地及其建築物申報總
    價年息百分之10為限；前開規定於租用基地建築房屋均準用
    之，土地法第97條第1項、第105條分別定有明文。基地租金
    之數額，除以基地申報地價為基礎外，尚須斟酌基地之位置
    ，工商業繁榮之程度，承租人利用基地之經濟價值及所受利
    益等項，並與鄰地租金相比較，以為決定，並非必達申報總
    地價年息百分之10最高額。經查：
　　⒈系爭土地於99年1月至109年1月之申報地價均為每平方公尺
      1萬4,345元（見原審卷第61頁），併觀系爭房屋為2層樓
      建物（見本院卷第45頁至第51頁、第109至第111頁、第11
      5頁），距德昌路約10公尺，由德昌路連接中山路往南可
      銜接國道中山高速公路、高雄國際小港機場，往北可至高
      雄市區；附近有鎮昌國小、前鎮國中、前鎮高中、捷運前
      鎮高中站、草衙道講物中心、夢時代購物中心、前鎮圖書
      館，有GOOGLE地圖及照片可證（見原審卷第95頁、本院卷
      第117頁至第123頁），審酌占用土地臨路狀況，所在位置
      交通便利，生活機能尚佳等一切情狀，認為以該地申報地
      價年息5％計算相當於租金之不當得利，應屬合理適當。被
      上訴人得請求上訴人給付相當於租金之不當得利為24萬6,
      734元【計算式：1萬4,345元（占用時間每平方公尺之申
      報地價）×43（占用面積，以平方公尺計）×5％（法院核定
      租金計算數）×8（占用期間，以年計）＝24萬6,734元】。
　　⒉末按受領人於受領時，知無法律上之原因或其後知之者，
      應將受領時所得之利益，或知無法律上之原因時所現存之
      利益，附加利息，一併償還；應付利息之債務，其利率未
      經約定，亦無法律可據者，週年利率為5 ％，民法第182 
      條第2 項、第203條分別定有明文。依上規定，上訴人自
      應就前述利益自受領之時起，附加法定利息償還予原告，
      是原告就僅請求自支付命令送達翌日即109年6月30日（見
      原審卷第27頁）起至清償日止之法定遲延利息，亦屬有據
      。
六、綜上所述，被上訴人依不當得利法律關係請求上訴人給付24
    萬6,734元及自109年6月30日起至清償日止，按週年利率5％
    計算之利息，為有理由，應予准許。原審就上開應予准許部
    分判決命上訴人如數給付，並無違誤。上訴意旨指摘原判決
    不當，求予廢棄改判，為無理由，應駁回其上訴。
七、本件事證已臻明確，兩造其餘攻擊防禦方法及所提證據，經
    核與判決結果不生影響，故不逐一論述，併此敘明。
八、據上論結，本件上訴為無理由，依民事訴訟法第436條之1第
    3項、第449條第1項、第78條，判決如主文。 
中　　華　　民　　國　 111　　年　　3　　月　　30  　日
            民事第一庭審判長法　官　蔣志宗
                            法　官　劉定安
                            法　官　葉晨暘
以上正本係照原本作成。
本判決不得上訴。　　　　　　　　　　　　
中　　華　　民　　國　　111 　年　　3 　　月　　30　　日
                            書記官  吳良美